臺灣新竹地方法院行政訴訟判決　
110年度交字第87號
原      告  羅健龍  
被      告  交通部公路總局新竹區監理所

代  表  人  吳季娟  

上列當事人間交通裁決事件，原告不服被告民國110年4月15日竹
監苗字第54-ZBA361716號、54-ZBA362629號裁決，提起行政訴訟
，本院判決如下：
    主  文
附表編號2所示之原處分應予撤銷。
原告其餘之訴駁回。
訴訟費用新臺幣參佰元由原告負擔二分之一，餘由被告負擔。被
告應給付原告新臺幣壹佰伍拾元。
    事實及理由
一、程序事項：
（一）原告起訴時，被告交通部公路總局新竹區監理所代表人為
      黃萬益，訴訟繫屬中，於民國110年6月4日由吳季娟繼任
      為代表人，並經其聲明承受訴訟，核無不合，應予准許。
（二）本件因屬不服被告所為道路交通管理處罰條例（下稱道交
      條例）第8條之裁決而提起撤銷訴訟，依行政訴訟法第237
      條之7規定，不經言詞辯論，逕行裁判，合先敘明。
二、事實概要：
    原告羅健龍所有ACM-3110號自用小客車於110年2月3日21時0
　　6分許行經國道1號北向91.5公里及91.3公里處，經民眾提供
　　影像檢舉，交通事件為國道公路警察局第二公路警察大隊楊
　　梅分隊查證後，分別於110年2月22日開立第ZBA361716號、1
    10年3月2日開立第ZBA362629號違規單舉發原告有「行駛高
    速公路未依規定變換車道(未使用或未全程使用方向燈)」。
　　原告接獲違規單後至監理服務網申訴平台提起申訴，經舉發
    單位查復後，原告仍不服舉發單位查復結果，向被告申請掣
    開裁決書，原告於110年4月15日以原告有「行駛高速公路未
    依規定變換車道」之違規行為，依道路交通管理處罰條例第
    1項第4款、第63條第1項，分別開立竹監苗字第54-ZBA36171
    6、54-ZBA362629號違反道路交通管理事件裁決書（下稱原
    處分A、B，如附表編號1-2所示），各裁罰原告罰鍰新臺幣3
    000元並記違規點數1點（第54-ZBA361716號裁決，罰鍰已於
    110年2月25日繳納），原告收受裁決後不服，向本院提起行
    政訴訟。
三、本件原告主張略以：
    原告認為二筆罰單內容、時間幾乎一樣，不符比例原則。並
四、被告則答辯略以：
    本件經內政部警政署國道公路警察局第二公路警察大隊110
　　年4月6日國道警二交字第1102701950號函覆本件2違規行為
　　明確，依規定分別舉發。而經被告檢視採證影片，原告2次
　　違規事實明確。本件被告上開違規事實，其地點、時間均屬
    有異，而屬不同之變換車道未使用方向燈之違規行為，則依
    前開規定，自應分別處罰。又道路交通管理處罰條例第85條
    之1第2項規定「第7條之2之逕行舉發案件有下列情形之一者
    ，得連續舉發……」，可知該規定已明文限制適用之前提，限
    於屬同條例第7之2之「逕行舉發」案件，而將同條例第7條
    之1之「民眾檢舉舉發」案件予以排除，亦即依該法條明文
    規定，若非屬道路交通管理處罰條例第7條之2之「逕行舉發
    」案件，而是同條例第7條之1之「民眾檢舉舉發」案件，自
    不得適用同條例第85條之1第2項規定，探究道路交通管理處
    罰條例第7條之1及第7條之2，就其二者，本質上之差異而論
    ，道路交通管理處罰條例第7條之1規定，在彌補警力實務現
    況之不足，並為達成嚇阻效果，而以此規定鼓勵一般民眾能
    利用適當管道檢舉交通違規，俾維交通安全秩序，至於道路
    交通管理處罰條例第7條之2規定，則係當場不能或不宜攔截
    特定交通違規案件時，透過國家公權力之執勤員警為製單逕
    行舉發案件，故而就本質上非公權力行使之一般民眾檢舉舉
    發之7條之1案件，為不同之處理，未納入同條例第85條之1
    第2項予以規範，為其有意之排除，而非立法之疏漏自明。
    另外，本件系爭汽車分別有不同之變換車道行為，均未依規
    定使用方向燈，亦即每一次之違規行為，均有可能會造成道
    路交通之安全之危害，特別本件係在高速公路上具一定高速
    在行駛，所可能產生之危害性甚大，苟僅能處罰其中一次，
    就其餘所受危害者之權益即有保障不足之憾。並聲明：原告
    之訴駁回；訴訟費用由原告負擔。 
五、本院之判斷：
（一）按汽車行駛於高速公路、快速公路或設站管制之道路，不
　　　遵使用限制、禁止、行車管制及管理事項之管制規則而有
　　　未依規定變換車道之行為者，處汽車駕駛人3,000元以上
　　　6,000元以下罰鍰；汽車駕駛人有處罰條例第33條第1項情
　　　形者，除依原條款處罰鍰外，並記違規點數1點，處罰條
　　　例第33條第1項第4款、第63條第1項第1款分別定有明文。
　　　次按，處罰條例第7條之2之逕行舉發案件有「逕行舉發汽
　　　車行車速度超過規定之最高速限或低於規定之最低速度或
　　　有第33條第1項、第2項之情形，其違規地點相距6公里以
　　　上、違規時間相隔6分鐘以上或行駛經過一個路口以上。
　　　但其違規地點在隧道內者，不在此限」情形者，得連續舉
　　　發，同條例第85條之1第2項第1款規定甚明。
（二）又按，「立法者固得以法律規定行政機關執法人員得以連
      續舉發及隨同多次處罰之遏阻作用以達成行政管制之目的
      ，但仍須符合憲法第二十三條之比例原則及法律授權明確
      性原則。申言之，以連續舉發之方式，對違規事實繼續之
      違規行為，藉舉發其違規事實之次數，評價及計算其法律
      上之違規次數，並予以多次處罰，藉多次處罰之遏阻作用
      ，以防制違規事實繼續發生，此種手段有助於目的之達成
      ，對維護交通秩序、確保交通安全之目的而言，在客觀條
      件之限制下，更有其必要性及實效性。惟每次舉發既然各
      別構成一次違規行為，則連續舉發之間隔期間是否過密，
      以致多次處罰是否過當，仍須審酌是否符合憲法上之比例
      原則。」（司法院釋字第604號解釋理由書參照）。再按
      ，「第七條之二之逕行舉發案件有下列情形之一者，得連
      續舉發：一、逕行舉發汽車行車速度超過規定之最高速限
      或低於規定之最低速度或有第三十三條第一項、第二項之
      情形，其違規地點相距六公里以上、違規時間相隔六分鐘
      以上或行駛經過一個路口以上。但其違規地點在隧道內者
      ，不在此限。」，道路交通管理處罰條例第85條之1第2項
      第1款定有明文。準此，汽車駕駛人行駛高速公路數次未
      依規定變換車道，如其違規地點相距未達6公里、違規時
      間相隔未達6分鐘或未行駛經過一個路口，即不得連續舉
      發，此於交通勤務警察或依法令執行交通稽查任務人員依
      道路交通管理處罰條例第7條之2規定逕行舉發案件，固得
      直接適用，然公路主管或警察機關受理道路交通管理處罰
      條例第7條之1規定的民眾檢舉舉發案件，因同具當場不能
      製單舉發之情形，而有本質上之類似性，亦應類推適用上
      開規定，始符道路交通管理處罰條例第85條之1第2項第1
      款之規範意旨（臺北高等行政法院107年交上字第148號判
      決意旨、109年交上字第132號判決意旨參照）。簡言之，
      道路交通管理處罰條例第7條之1或第7條之2規定，均是基
      於維護交通安全及建置規範而設之相關規定，其僅係針對
      舉發方式分別予以說明，況探其二者本質上僅屬取得證據
      或獲得違規資訊方式之不同，應不足造成差別待遇之效果
      ，可認定其核心本質應屬相同，故參照釋字第604號之意
      旨及精神，道路交通管理處罰條例第85條之1第2項第1款
      之規範不論於道路交通管理處罰條例第7條之1經民眾檢舉
      所為之職權舉發或同條例第7條之2由警察機關等舉發機關
      所為之當場舉發或逕行舉發等情形，皆有適用，始符公平
      。
（三）經查，原告有於附表編號1-2所示時、地，有行駛高速公
      路未依規定變換車道等情，有舉發違反道路交通管理事件
      通知單、陳述單、內政部警政署國道公路警察局第二公路
      警察大隊110年4月6日國道警二交字第1102701950號函影
      本1份、原處分書、送達證書及採證光碟等在卷可參（第6
      9-89頁）。且原告對於二次違規事實確實存在亦不爭執（
      詳見本院卷17頁原告行政訴訟狀）。故本件之爭點應為：
      系爭2件原處分屬1分鐘內針對同一違規態樣（違反道路交
      通管理處罰條例第33條第1項第4款）所為之連續裁罰，被
      告機關所為裁罰是否有逾越比例原則之情事？茲析論如下
      :
    ①本件原告違規事實分別係發生於110年2月3日21時6分許，
      違規地點分屬國道1號公路北向91.5公里處及91.3公里處
      ，原告固然於6公里範圍內有2次未依規定變換車道之違規
      行為，然2次違規行為之違規地點均相距不到6公里、違規
      時間於1分鐘內（附表編號1、2），即二次違規行為相隔
      未達6公里以上之距離或6分鐘以上之時間，且違反者均係
      同一條項款規定（道路交通管理處罰條例第33條第1項第4
      款），觀諸處罰條例第85條之1第2項第1款規定及立法意
      旨，並參酌大法官會議釋字第604號解釋之意旨，不論民
      眾檢舉或逕行舉發均應符合比例原則，故內政部警政署國
      道公路警察局第二公路警察大隊自不得對原告連續舉發，
      亦即僅得對原告舉發附表編號1所示之違規行為，不得再
      舉發附表編號2所示之違規行為。因此，內政部警政署國
      道公路警察局第二公路警察大隊就原告附表編號1-2所示
      違規行為對原告開立2張舉發單，顯違反處罰條例第85條
      之1第2項第1款規定，而被告機關以分次處罰，即屬裁罰
      過當而與比例原則未符，應類推適用道路交通管理處罰條
      例第85條之1第2項第1款規定，處罰1次為已足，就原告附
      表編號2所示違規行為所為之B處分，即有違誤，應予撤銷
      。
    ②至原告所為之附表編號1所示違規行為，被告就該違規行為
      對原告裁處罰鍰3000元並記違規點數1點本屬合法有據，
      是被告如附表編號1所示之A處分，核無違誤，原告起訴訴
      請撤銷此部分處分，洵屬無據。
（四）綜上，本件如附表所示編號1-2所示2張舉發通知單均係以
      行駛高速公路未依規定變換車道經民眾檢舉而舉發，且被
      告所為原處分亦均認係違反道交條例第33條第1項第4款「
      行駛高速公路未依規定變換車道」規定論罰。審酌原告先
      後二次如附表編號1-2所示之違規行為，其違規時間於1分
      鐘內，其違規地點相距亦顯在6公里內，揆諸上開說明，
      本件自不得連續舉發，本件僅得對原告裁罰一次（即附表
      編號1），發生在後之違規（即附表編號2）即禁止連續舉
      發裁罰。
六、綜上所述，原告所為之附表編號1-2違規行為經民眾以科學
    儀器取得證據資料，向舉發單位檢舉，經舉發單位查證屬實
    後，依處罰條例第7條之2規定逕行舉發，類推適用處罰條例
    第85條之1第2項第1款之規定。從而，原告為附表編號1之違
    規行為後，未達6公里以上距離或6分鐘以上時間再為附表編
    號2之相同類型之違規行為，被告即不得對原告所為之附表
    編號2違規行為裁處B處分，被告所為B處分，顯有違誤，應
    予撤銷；至被告就附表編號1所為A處分，依處罰條例第33條
    第1項第4款、第63條第1項第1款（原處分漏載第1款）規定
    ，對原告裁處罰鍰3000元、記違規點數1點之A處分，則無違
    誤，原告訴請撤銷如附表編號1所示A處分，為無理由，應予
    駁回。
七、本件事證已臻明確，兩造其餘攻擊、防禦方法及所提證據，
    經核均與判決結果不生影響，爰不一一論列，併此敘明。
八、本件第一審裁判費為300元，原告部分勝訴部分敗訴，依行
    政訴訟法第104條準用民事訴訟法第79條規定，由原告負擔2
    分之1，被告負擔分之1，並依行政訴訟法第104條規定準用
    民事訴訟法第93條規定，確定第一審訴訟費用額如主文第3
    項所示。
中　　華　　民　　國　　111 　年　　1 　　月　　11　　日
                  行政訴訟庭　法　官　李毓華
以上正本係照原本作成。
如不服本判決，應於判決送達後20日內，向本院提出上訴狀並表
明上訴理由（原判決所違背之法令及其具體內容或依訴訟資料可
認為原判決有違背法令之具體事實），其未載明上訴理由者，應
於提出上訴後20日內向本院補提理由書（上訴狀及上訴理由書均
須按他造人數附繕本，如未按期補提上訴理由書，則逕予駁回上
訴），並應繳納上訴裁判費新臺幣750元。
中　　華　　民　　國　　111 　年　　1 　　月　　12　　日
                              書記官  劉文倩

附表
編號 違規時間（民國） 違規地點 舉發單 裁決書（處分） 1 110年2月3日21時6分 國道1號北向91.5公里處 110年2月22日國道警交字第ZBA361716號舉發違反道路交通管理事件通知單（A舉發單） 110年4月15日竹監苗字第54-ZBA361716號違反道路交通管理事件裁決書（A處分） 2 110年2月3日21時6分 國道1號北向91.3公里處 110年3月2日國道警交字第ZBA362629號舉發違反道路交通管理事件通知單（B舉發單）  110年4月15日竹監苗字第54-ZBA362629號違反道路交通管理事件裁決書（B處分）